【裁判字號】    95,台上,6538
【裁判日期】    951124
【裁判案由】    偽造有價證券
【裁判全文】
最高法院刑事判決            九十五年度台上字第六五三八號
上  訴  人  甲○○
選任辯護人  蔡淑媛律師
            吳敏蕙律師
上列上訴人因偽造有價證券案件，不服台灣高等法院高雄分院中
華民國九十二年十一月十三日第二審更審判決（九十二年度上更
(一)字第二三四號，起訴案號：台灣屏東地方法院檢察署八十八年
度偵字第七四八八號），提起上訴，本院判決如下：
    主  文
原判決撤銷，發回台灣高等法院高雄分院。
    理  由
本件原判決認定上訴人甲○○於民國八十六年七月二十日，在屏
東縣屏東市莒園巷五號住處，邀集謝美代等人加入其所召集之互
助會，每會新台幣（下同）二萬元，採外標制，每月二十日開標
，竟意圖為自己不法之所有，冒用已於八十四年十二月二十一日
死亡之盧武雄名義參加一會，連會首總計二十七會。八十六年十
二月二十日第六次會時，甲○○即冒稱盧武雄以六千元得標，並
意圖供行使之用，盜用盧武雄先前留存由其保管之印章，偽造盧
武雄名義簽發發票日八十六年十二月二十日，未載到期日，金額
二萬六千元之本票二十一紙，持之向謝美代等活會會員收取會款
，致謝美代等活會會員陷於錯誤，均交付會款各二萬元予甲○○
，共計詐得四十二萬元。嗣於八十七年八月間該互助會因故止會
，謝美代即持盧武雄之本票按址找盧武雄索取票款未果，始發現
上情等情。因而撤銷第一審科刑判決，依牽連犯從一重論處上訴
人意圖供行使之用，而偽造有價證券罪刑，固非無見。
惟查(一)、本件原判決犯罪事實欄記載上訴人「於八十六年七月二
十日，在屏東縣屏東市莒園巷五號住處，邀集謝美代等人加入其
所召集之互助會，每會二萬元，採外標制，每月二十日開標，竟
意圖為自己不法之所有，冒用已於八十四年十二月二十一日死亡
之盧武雄名義參加一會，連會首總計二十七會」，似認定上訴人
於邀集互助會時，即有不法所有之意圖。然理由論罪時，以上訴
人「冒標並持偽造之本票騙取活會會員會款之行為，係犯同法第
三百三十九條第一項之詐欺取財罪」，又認定上訴人至冒標互助
會款時始有不法所有之意圖。究竟上訴人不法意圖起於何時，事
實與理由認定，不相一致，尚有理由矛盾之違法。(二)、有罪之判
決書，應記載認定犯罪事實所憑之證據及其認定之理由，刑事訴
訟法第三百十條第一款定有明文，而認定事實所憑之證據，須確
實存在，就該卷宗內不難考見者，始克當之，倘判決書內所記載
之證據，與卷內筆錄或證物之內容不相適合，則其判決之根據，
實際上並不存在，自屬採證違法。原判決理由以「且經本院比對
系爭『盧武雄』名義之本票上簽名（見偵卷影印卷第六頁），與
被告互助會單上之字跡（見上開偵卷第五頁），兩者筆跡無論運
筆、神韻均雷同（如貳、萬等字）」，執為上訴人偽造盧武雄名
義本票之不利證據（見原判決第六頁）。然卷查系爭盧武雄名義
之本票上，僅有盧武雄之印章，而無盧武雄之簽名，有系爭本票
影本在卷可稽（見偵字第五八九二號影印卷第六頁），原判決之
推論已與卷附證據不符，自有證據上理由矛盾之違法。(三)、原判
決理由以上訴人冒標並持偽造之本票騙取活會會員會款，上訴人
以一詐欺行為，詐騙該次二十一名活會會員，應成立想像競合犯
（見原判決第八頁），然依原判決所憑之互助會單記載（見同上
偵查影印卷第五頁），該互助會有邱佳梅參加二會（編號第３、
４號）；謝美代參加二會（編號第５、６號）；蔡美玲參加二會
（編號第７、８號）；蔡淑華參加二會（編號第９、１０號），
足見該互助會實際參加人數，包括會首即上訴人僅有二十三人，
而非二十七人，扣除死會五人及該次得標者一人共六人，活會人
數最多僅有十七人而非二十一人，原判決未予詳查，遽認活會會
員有二十一名，詐欺被害人數有二十一人，亦與卷內證據不符。
(四)、原判決犯罪事實及理由僅記載，上訴人「即冒稱盧武雄以六
千元得標」、「其冒標並持偽造之本票……」、「其冒盧武雄名
義得標後」等情，至於上訴人有無書寫標單？標單係如何記載？
上訴人是否另涉及偽造文書罪行？與有罪部分有無裁判上一罪關
係？並未詳加調查審認，亦有未合。以上或係上訴意旨所指摘，
或為本院得依職權調查之事項，應認原判決仍有撤銷發回更審之
原因。
據上論結，應依刑事訴訟法第三百九十七條、第四百零一條，判
決如主文。
中    華    民    國  九十五  年   十一   月  二十四  日
                      最高法院刑事第十庭
                          審判長法官  洪  清  江
                                法官  石  木  欽
                                法官  李  伯  道
                                法官  林  勤  純
                                法官  陳  晴  教
      本件正本證明與原本無異
                                      書  記  官
中    華    民    國  九十五  年   十一   月   三十   日
                                                      Ｑ


司法院資訊處製作；財團法人民間司法改革基金會備份。
